臺灣彰化地方法院刑事判決　　　　　　　 95年度易字第464號
公　訴　人　臺灣彰化地方法院檢察署檢察官
被　　　告　乙○○
　　　　　　　　　　　28號
　　　　　　丁○○○
　　　　　　丙○○
　　　　　　　　　　　28號
上列被告等因偽造文書案件，經檢察官提起公訴（95年度偵字第
188 號），本院判決如下：
    主  文
乙○○共同犯使公務員登載不實罪，處有期徒刑壹年。
丁○○○共同犯使公務員登載不實罪，處有期徒刑陸月，如易科
罰金，以銀元參佰元折算壹日。
丙○○無罪。
    事  實
一、乙○○於民國九十一年七月五日及同年九月三日分別向甲○○借款新臺幣（下同）二十萬元、十萬元，並簽發票載發票
    日九十一年十一月三十日、面額三十萬元、付款人彰化市第
    六信用合作社、票據號碼ＦＥ0000000號之支票一紙
    交予甲○○作為上揭借款之擔保，惟屆期未獲清償，經甲○○同意展期一個月，由乙○○將前開支票發票日更改為九十
    一年十二月三十一日，然屆期提示仍未獲付款。乙○○為避
    免其所有坐落彰化縣和美鎮○○段第四七之六地號土地，及
    其上建物即同段第四０四建號、門牌號碼彰化縣和美鎮○○
    里○○路○段三八四巷二十八號房屋遭強制執行，乃於九十
    一年十一月十八日將上開房地之所有權，以贈與為登記原因
    ，無償移轉予其子丙○○。嗣甲○○於九十三年間發現後，
    向本院提起撤銷詐害行為之訴，經本院於九十四年一月二十
    日以九十三年度彰簡字第三六六號判決撤銷上開贈與之債權
    行為及所有權移轉行為（乙○○、丙○○上訴後，亦經本院
    於九十四年五月十日以九十四年度簡上字第二十五號判決駁
    回上訴確定在案）。詎乙○○竟為避免上開房地遭強制執行
    ，於上開民事案件於九十四年四月二十六日言詞辯論終結後
    ，與丁○○○共同基於使公務員登載不實之犯意聯絡，明知
    其或丙○○與丁○○○間並無任何債權債務關係存在，通謀
    虛偽設立二百萬元假債權，並於九十四年五月四日由乙○○
    持丁○○○、丙○○之印章及身分證、丙○○之印鑑證明，
    委託不知情之代書林文卿向彰化縣和美地政事務所辦理抵押
    權設定登記，將上開房地設定權利價值二百萬元之第二順位
    抵押權予丁○○○，使彰化縣和美地政事務所承辦公務員因
    此陷於錯誤，登載上開不實之事項於其職務上所掌之土地、
    建物登記第二類謄本等公文書，足以生損害於彰化縣和美地
    政事務所對於地政業務管理之正確性及甲○○。
二、案經被害人甲○○訴由臺灣彰化地方法院檢察署檢察官偵查
    起訴。
    理  由
壹、被告乙○○、丁○○○有罪部分：
一、訊據被告乙○○、丁○○○矢口否認上開犯行，被告乙○○
    辯稱：其於八十五年至九十一年間曾陸續向被告丁○○○及
    其夫盧有山借款，確實積欠被告丁○○○二百多萬元，設定
    二百萬元抵押權是設定整數，上開抵押權設定登記並非虛偽
    云云；被告丁○○○辯稱確實有借二百萬元予被告乙○○云
    云。惟查：
（一）事實欄所載被告乙○○向甲○○借款過程，及被告乙○○
      將上開房地贈與被告丙○○，與本院上開撤銷詐害行為之
      訴之審理經過，及上開抵押權登記過程，為被告乙○○、
      丁○○○所是認，並經證人林文卿於偵查中證述明確，此
      外並有本院九十三年度彰簡字第三六六號宣示判決筆錄影
      本、九十四年度簡上字第二十五號判決影本、支票及退票
      理由單影本、上開房地土地及建物登記第二類謄本、土地
      登記聲請書、抵押權設定契約書在卷可稽，此部分事實堪
      以認定。
（二）被告乙○○、丁○○○雖以上詞置辯，惟查：其所辯關於
      被告乙○○與被告丁○○○、盧有山間上開二百萬元借款
      過程，並無任何借據或票據可資佐證，而盧有山每月所領
      薪津約三、四萬元不等，有盧有山臺北縣鶯歌鎮農會帳戶
      自八十六年一月七日至九十年二月九日轉靜止戶為止之往
      來明細資料可稽（見臺灣彰化地方法院檢察署九十四年他
      字第八三九號偵查卷宗第五十一頁至第五十四頁），借款
      金額高達二百萬元，超過盧有山四年薪資總和，卻無任何
      借貸憑據，實屬罕見，上開所辯實已難認為與事實相符。
（三）由盧有山上開臺北縣鶯歌鎮農會帳戶往來明細資料觀之，
      盧有山上開帳戶餘額從未逾十萬元；由盧有山鶯歌郵局自
      八十五年十二月二十一日至九十二年三月三日之歷史交易
      清單觀之，盧有山上開帳戶除於九十年八月九日代收票據
      一百九十一萬五千七百七十五元，旋於九十年八月十三日
      現金提款一百八十五萬元外（依被告乙○○於偵查中供稱
      ：「我都是分別向她先生借二十萬、三十萬、十五萬，後
      來因為支票無法周轉，我也曾向丁○○○借五萬、十萬，
      我跟她說算一算大約二百二十萬」、「我是在八十五年跟
      她先生拿的」等語；被告丁○○○於偵查中供稱：「我先
      分別借五十萬、三十萬、二十萬給她，後來他生意失敗，
      她陸陸續續的跟我借，總共借了二百萬」等語，此部分現
      金流動，堪認與上開借款無關），結存金額從未逾四十萬
      元（見上開偵查卷宗第四十四頁至第四十九頁）；由盧有
      山於第一商業銀行鶯歌分行自八十七年三月十九日開戶至
      九十二年三月之往來明細資料觀之，盧有山上開帳戶存款
      餘額僅一百餘元（見上開偵查卷宗第五十八頁至第六十二
      頁）；由盧有山於彰化銀行桃園分行自八十三年十月二十
      六日至九十一年十二月二十三日之交易資料觀之，盧有山
      上開帳戶存款餘額從未逾一萬元（見上開偵查卷宗第六十
      七頁至第六十二頁）；由被告丁○○○於鶯歌永昌郵局自
      九十一年七月四日開戶至九十五年十月十三日之歷史交易
      清單觀之，被告丁○○○上開帳戶結存金額從未逾三十萬
      元，且其於該郵局並無定存資料，亦經該郵局函覆明確（
      見本院卷第四十四頁至第五十頁），亦足認盧有山、被告
      丁○○○實際並無資力借款二百萬元予被告乙○○。
（四）上開二百萬元借款依照被告乙○○、丁○○○所供，已借
      貸甚久，豈有於盧有山於九十二年三月二日死亡後（見上
      開偵查卷宗第二十九頁），隔二年，再於本院上開撤銷詐
      害行為之訴第二審程序九十四年四月二十六日言詞辯論終
      結後，始於九十四年五月四日另行設定抵押權予被告丁○○○之理。綜上，上開二百萬元借款係被告乙○○為避免
      上開房地遭強制執行，與被告丁○○○通謀虛偽設立，洵
      堪認定，本案事證明確，應依法論科。
二、核被告乙○○、丁○○○所為虛偽抵押權登記，係犯刑法第
    二百十四條之使公務員登載不實罪。被告乙○○、丁○○○
    就上開犯行，互有犯意聯絡及行為分擔，共同實行犯罪之行
    為，均為正犯。被告乙○○、丁○○○委由不知情之代書林
    文卿向彰化縣和美地政事務所辦理上開抵押權設定登記，為
    間接正犯。爰審酌被告乙○○、丁○○○犯罪之動機、目的
    、手段、品行、生活狀況、智識程度，個別參與犯罪之程度
    及所得利益，暨犯後均矢口否認犯行等一切情狀，分別量處
    如主文所示之刑。按行為後法律有變更者，適用行為時之法
    律。但行為後之法律有利於行為人者，適用最有利於行為人
    之法律，刑法第二條第一項定有明文。被告行為時刑法第四
    十一條第一項前段規定：「犯最重本刑為五年以下有期徒刑
    以下之刑之罪，而受六個月以下有期徒刑或拘役之宣告，因
    身體、教育、職業、家庭之關係或其他正當事由，執行顯有
    困難者，得以一元以上三元以下折算一日，易科罰金」。又
    被告行為時之易科罰金折算標準，罰金罰鍰提高標準條例第
    二條前段（現已刪除）規定，就其原定數額提高為一百倍折
    算一日，則被告行為時之易科罰金折算標準，應以銀元三百
    元折算一日，經折算為新臺幣後，應以新臺幣九百元折算為
    一日。惟九十四年二月二日修正公布、九十五年七月一日施
    行之刑法第四十一條第一項前段則規定：「犯最重本刑為五
    年以下有期徒刑以下之刑之罪，而受六個月以下有期徒刑或
    拘役之宣告者，得以新臺幣一千元、二千元或三千元折算一
    日，易科罰金」。比較修正前、後之易科罰金折算標準，以
    修正前之規定，較有利於被告，應依刑法第二條第一項前段
    規定，適用修正前刑法第四十一條第一項前段規定，就被告
    丁○○○部分諭知如易科罰金，其折算之標準。末查刑法第
    二百十四條之罪，法定刑得科銀元五百元以下罰金，依修正
    後刑法施行法增訂第一條之一：「中華民國九十四年一月七
    日刑法修正施行後，刑法分則編所定罰金之貨幣單位為新臺
    幣。九十四年一月七日刑法修正時，刑法分則編未修正之條
    文定有罰金者，自九十四年一月七日刑法修正施行後，就其
    所定數額提高為三十倍。但七十二年六月二十六日至九十四
    年一月七日新增或修正之條文，就其所定數額提高為三倍」
    ，及刑法第三十三條第五款修正為：「主刑之種類如下：五
    、罰金：新臺幣一千元以上，以百元計算之」等規定觀之，
    依修正後之法律，上開罪名所得科處之罰金刑最低為新臺幣
    一千元，然依被告行為時之刑罰法律，即罰金罰鍰提高標準
    條例第一條前段規定之提高倍數十倍及修正前刑法第三十三
    條第五款規定之罰金最低額一元計算，則前揭罪名所得最低
    額為銀元十元，若換算為新臺幣，最低額僅為新臺幣三十元
    。因此，比較上述修正前、後之刑罰法律，自以被告行為時
    關於科處罰金刑之法律較有利於被告，自應適用刑法修正前
    之規定，附此敘明。
貳、被告丙○○無罪部分：
一、公訴意旨略以：被告乙○○竟為避免上開房地遭強制執行，
    於上開民事案件於九十四年四月二十六日言詞辯論終結後，
    與被告丁○○○、丙○○共同基於使公務員登載不實之犯意
    聯絡，明知其或被告丙○○與被告丁○○○間並無任何債權
    債務關係存在，通謀虛偽設立二百萬元假債權，並於九十四
    年五月四日由被告乙○○持被告丁○○○、丙○○之印章及
    身分證、被告丙○○之印鑑證明，委託不知情之代書林文卿
    向彰化縣和美地政事務所辦理抵押權設定登記，將上開房地
    設定權利價值二百萬元之第二順位抵押權予被告丁○○○，
    使彰化縣和美地政事務所承辦公務員因此陷於錯誤，登載上
    開不實之事項於其職務上所掌之土地、建物登記第二類謄本
    等公文書，足以生損害於彰化縣和美地政事務所對於地政業
    務管理之正確性及甲○○，因認被告丙○○亦與被告乙○○
    、丁○○○共同犯刑法第二百十四條之使公務員登載不實罪
    等語。
二、按犯罪事實應以證據認定之，無證據不得認定犯罪事實；不
    能證明被告犯罪者或其行為不罰者，應諭知無罪之判決，刑
    事訴訟法第一百五十四條第二項、第三百零一條第一項，分
    別定有明文。復按所謂認定犯罪事實之證據，係指足以認定
    被告確有犯罪行為之積極證據而言，該項證據自須適合於被
    告犯罪事實之認定，始得採為斷罪資料；事實之認定，應憑
    證據，如未能發現相當證據，或證據不足以證明，自不能以
    推測或擬制之方法，以為裁判基礎，最高法院二十九年上字
    第三一０五號、四十年臺上字第八六號分別著有判例，可資
    參照。又按無論係直接證據或間接證據，其為訴訟上之證明
    ，須於通常一般之人均不致有所懷疑，而得確信其為真實之
    程度者，始得據為有罪之認定，倘其證明尚未達到此一程度
    ，而有合理性之懷疑存在時，事實審法院復已就其心證上之
    理由予以闡述，敘明其如何無從為有罪之確信，因而為無罪
    之判決者，不得任意指為違法，此亦有最高法院七十六年臺
    上字第四九八六號判例可參。訊據被告丙○○堅決否認上開
    犯行，辯稱：上開房地本即被告乙○○所有，其將相關證件
    、印章都交給被告乙○○處理，被告乙○○曾與其討論設定
    抵押權給債權人，但沒有確定設定給誰，被告乙○○與盧有
    山夫妻的債權債務關係，其並不清楚，只知道被告乙○○有
    很多債權人，設定抵押權予被告丁○○○，其事先並不知情
    等語。
三、本案業經認定上開二百萬元借款係被告乙○○為避免上開房
    地遭強制執行，與被告丁○○○通謀虛偽設立雖如前述。惟
    本院認為被告丙○○是否實際知悉被告乙○○、丁○○○間
    事實上並無債權債務關係存在，而與被告乙○○、丁○○○
    通謀虛偽設立上開二百萬元借款，攸關其是否共同參與本案
    使公務員登載不實犯行。經查：
（一）被告乙○○於偵查中供稱：（問：丙○○是否知道你們設
      定抵押權？）「我兒子都不知情，是我拿我兒子的身分證
      、印章跟丁○○○一起去設定的」；（問：是否為你告訴
      丙○○？）「是我在設定後才告訴丙○○我將房地設定二
      百萬元給丁○○○」；（問：設定前你是否有向丙○○說
      你要將房地設定給別人？）「有，只是我事前沒有告訴他
      我要將房地設定給誰，是事後我才向他說我設定二百萬抵
      押權給丁○○○」等語（分別見上開偵查卷宗第九十五頁
      、第一０九頁）；（問：你是否有向丙○○說要將土地設
      定給丁○○○？）「我有向丙○○說我欠人家錢，房地要
      給人家設定抵押權，丙○○的印鑑證明平時都放在我這裡
      」（見臺灣彰化地方法院檢察署九十五年偵字第一八八號
      偵查卷宗第十一頁）；於本院審理時證稱：（問：本件建
      物及土地是由何人決定設定抵押權與丁○○○）「我決定
      的」；（設定抵押權予丁○○○時，你有無告訴你兒子此
      事？）「沒有」；（問：設定抵押權所需丙○○的印章、
      相關證件如何取得？）「他都放在家裡，但我隨時可以拿
      到，我知道放在哪裡，我有鑰匙」；（問：你設定抵押權
      需要丙○○的印文你有無經過他同意？）「沒有。我蓋完
      才跟他講，我兒子知道後有罵我」；（問：後來你將上開
      房地設定抵押權予丁○○○時為何沒有跟你兒子說？）「
      因為當時丙○○在桃園工作，我聯絡不到他」；（問：你
      供稱丁○○○有借錢給你，有關你跟丁○○○的債權債務
      關係你兒子知悉否？）「我欠人家錢，丙○○不了解」等
      語（見本院卷第六十七頁）；被告丁○○○於偵查中供稱
      ：（問：當天設定抵押權時，丙○○是否到場？）「當天
      只有乙○○跟我一起去，我不認識丙○○」等語（見臺灣
      彰化地方法院檢察署九十四年他字第八三九號偵查卷宗第
      一００頁）。由上開證言觀之，被告丙○○是否實際知悉
      被告乙○○、丁○○○間實際上有無債權債務關係，實屬
      可疑。
（二）證人林文卿於偵查中證稱：（問：何人請你辦理？）「乙○○」；（問：丙○○在辦理時，是否有到場？）「是乙○○拿丙○○及丁○○○的印鑑證明來辦的」；（問：當
      時是否為乙○○一人持丙○○及丁○○○之證明文件及印
      鑑章去委託你辦理？）「是」等語（見上開偵查卷宗第一
      ０七頁、第一０八頁），核與被告乙○○、丁○○○上開
      證述情節相符，足認被告丙○○並未實際參與上開抵押權
      設定過程。被告丙○○雖為上開房地之登記名義人，然被
      告乙○○係為避免上開房地遭強制執行，始於九十一年十
      一月十八日將上開房地之所有權，以贈與為登記原因，無
      償移轉予被告丙○○，亦經認定如前。上開房地既原為被
      告乙○○所有，為避免強制執行而贈與被告丙○○，則被
      告丙○○所辯：上開房地本即被告乙○○所有，其將相關
      證件、印章都交給被告乙○○處理，設定抵押權予被告丁○○○其事先並不知情等情，核與常情相符，應非虛妄。
四、綜上，本案依公訴人所舉證據，不能證明被告丙○○實際知
    悉被告乙○○、丁○○○間事實上並無債權債務關係存在，
    而與被告乙○○、丁○○○通謀虛偽設立上開二百萬元借款
    ，進而辦理上開抵押權登記，其被訴刑法第二百十四條之使
    公務員登載不實罪嫌，核屬不能證明其已犯罪，此外復查無
    其他積極證據，足以證明被告丙○○犯罪，依法應諭知無罪
    之判決。
據上論斷，應依刑事訴訟法第二百九十九條第一項前段、第三百
零一條第一項，刑法第二條第一項前段、第二十八條、第二百十
四條，修正前刑法第四十一條第一項前段，罰金罰鍰提高標準條
例第一條前段、修正前罰金罰鍰處罰提高標準條例第二條，判決
如主文。
本案經檢察官高如應到庭執行職務。
中　　華　　民　　國　　96　　年　　 1　　月　　11　　日
              刑事第二庭        審判長法官      李進清
                                      法官      紀佳良
                                      法官      王昌鑫
以上正本證明與原本無異。
如不服本判決，應於判決送達後十日內向本院提出上訴狀 (須附
繕本 )。
告訴人或被害人對於判決如有不服具備理由請求檢察官上訴者，
其上訴期間之計算係以檢察官收受判決正本之日期為準。
中　　華　　民　　國　　96　　年　　 1　　月　　16　　日
                                    書記官      陳文俊
附錄本案論罪科刑法條全文：
中華民國刑法第214條
（使公務員登載不實罪）
明知為不實之事項，而使公務員登載於職務上所掌之公文書，足
以生損害於公眾或他人者，處3 年以下有期徒刑、拘役或5 百元
以下罰金。
